臺灣高雄地方法院民事判決　　　　　　　 96年度訴字第185號
原　　　告　乙○○律師（即洪慶祥遺產管理人）
被　　　告　甲○○
　　　　　　　　　　　　之9
訴訟代理人　楊靖儀律師
　　　　　　陳裕文律師
上列當事人間請求塗銷抵押權登記事件，本院於民國96年6 月20
日言詞辯論終結，判決如下：
    主      文
原告之訴駁回。
訴訟費用由原告負擔。
    事實及理由
壹、程序事項
一、按訴狀送達後，原告不得將原訴變更或追加他訴，但請求之
    基礎事實同一者，不在此限，民事訴訟法第255 條第1 項第
    2 款定有明文。查原告乙○○原係以抵押權除斥期間屆滿為
    由，請求被告甲○○應將如附表就如附表所示之房屋及土地
    （下稱系爭房地），於民國67年7 月1 日所為，債權額為新
    台幣（下同）300 萬元之抵押權登記，存續期間自69年6 月
    28日起至同年9 月27日止，清償日期為69年9 月27日之抵押
    權設定登記（下稱系爭抵押權設定）塗銷，嗣於本院審理中
    ，另以系爭抵押權除斥期間屆滿為由，提起債務人異議之訴
    ，追加請求被告不得執本院96年度拍字第84號民事裁定為執
    行名義，聲請強制執行，且聲請撤銷本院94年度執字第2155
    4 號強制執行事件，核均屬因系爭抵押權除斥期間屆滿此一
    基礎事實所生之訴訟，揆諸前揭說明，應予准許。
貳、實體事項：
一、原告主張略以：洪慶祥前雖於69年7 月1 日，提供系爭房地
    設定系爭抵押權，擔保洪慶祥向被告借款之300 萬元債務（
    下稱系爭債務）。惟被告卻於94年間始提出拍賣抵押物之強
    制執行聲請，已逾15年之請求權時效及行使抵押權5 年之除
    斥期間，被告之抵押權業已消滅，原告爰依所有物排除侵害
    請求權，請求被告塗銷系爭抵押權設定。又被告雖聲請拍賣
    系爭房地而取得本院93年度拍字第956 號拍賣抵押物裁定（
    嗣於本院選定遺產管理人確定後，另又聲請取得96年度拍字
    第84號拍賣抵押物裁定），現以本院94年度執字第21554 號
    強制執行程序進行中，惟系爭抵押權既已罹於時效消滅，即
    已不得請求強制執行，爰依強制執行法第14條第2 項之規定
    ，提起債務人異議之訴。並聲明：（一）被告應將系爭抵押
    權登記塗銷。（二）被告不得執本院96年度拍字第84號民事
    裁定為執行名義，聲請強制執行。（三）本院94年度執字第
    21554 號強制執行事件應予撤銷。
二、被告抗辯略以：被告與洪慶祥間借款債權之約定清償日為69
    年9 月27日，而借款請求權之消滅時效為15年，則系爭債權
    本應至84年9 月27日始告消滅。惟因洪慶祥於時效完成前之
    74年12月5 日死亡，被告雖自75年起陸續對洪慶祥之繼承人
    聲請拍賣抵押物而行使權利，但均因渠等陸續拋棄繼承而無
    法行使權利。被告苦無相對人得主張權利，直至本院選定原
    告為洪慶祥之遺產管理人之裁定於95年9 月7 日確定後，被
    告始有得主張權利之相對人，是自遺產管理人選定確定之時
    ，其時效於六個月內並不完成。而被告聲請對洪慶祥名下之
    本件不動產聲請拍賣，現由本院94年執字第21544 號執行事
    件程序進行中，嗣本院選定原告為遺產管理人後，被告再依
    本院執行處之補正通知重新於96年1 月5 日對原告聲請裁定
    拍賣抵押物，而經本院以96年度拍字第84號裁定准許，雖經
    原告提出抗告，仍遭本院以96年度抗字第29號裁定駁回。從
    而，足見被告確有多次行使權利，且於96年1 月5 日再聲請
    對原告為拍賣抵押物之裁定，依民法第129 條第5 款之規定
    ，開始執行行為或聲請強制執行，即生消滅時效中斷之法律
    效果，堪認被告之系爭抵押權並未消滅。並聲明：原告之訴
    駁回。
三、兩造不爭執事項：
（一）洪慶祥以系爭房地提供被告設定本金為3,000,000 元之第
      2 順位抵押權，存續期間自69年6 月28日至69年9 月27日
      。
（二）系爭房地於70年2 月27日經訴外人朱福聲請假扣押准許，
      並在70年3 月9 日經高雄市前鎮地政事務所辦理查封登記
      。洪慶祥則於74年12月5 日死亡。
（三）被告於87年4 月8 日以洪慶祥之繼承人洪邱秋梅、洪文校
      、洪文藝、洪淑貞、洪淑美、洪淑芬為相對人，就系爭房
      地聲請拍賣抵押物，經本院於87年4 月18日87年拍字第19
      17號裁定准予拍賣；被告即於87年5 月7 日以上開執行名
      義聲請強制執行；惟洪邱秋梅等人以其等業於75年2 月7
      日拋棄繼承，經本院以75年繼字第217 號通知准予備查為
      由，對上開拍賣抵押物裁定提起抗告，經台灣高等法院高
      雄分院以87年抗字第518 號裁定廢棄發回本院87年拍更字
      第2 號審理，被告於87年10月6 日到庭撤回上開聲請事件
      ；並於87年12月10日以言詞向本院民事執行處撤回上開拍
      賣抵押物之強制執行程序。
（四）被告再於93年4 月28日以洪慶祥為相對人聲請就系爭房地
      拍賣抵押物，經93年拍字第956 號裁定准予拍賣，被告於
      94年4 月26日以上開執行名義聲請強制執行，因洪慶祥第
      1 、2 、3 順位繼承人均拋棄繼承，被告於強制執行程序
      中94年12月20日具狀聲請指定洪慶祥之遺產管理人，經本
      院95年家抗字第7 號於95年8 月21日裁定廢棄原裁定，改
      指定原告為洪慶祥之遺產管理人確定。
四、兩造爭執事項：
（一）爭點一：系爭抵押權是否已因罹於時效而消滅？
（二）爭點二：原告以系爭抵押權所擔保之系爭債權請求權已逾
      15年及行使抵押權5 年之除斥期間為由，請求撤銷本院94
      年執字第21554 號拍賣抵押物執行程序；及主張被告不得
      執本院96年拍字第84號拍賣抵押物裁定為執行名義，聲請
      強制執行，有無理由？
（三）爭點三：原告請求被告應將系爭房地於69年7 月1 日登記
      所為債權額300 萬元之抵押權登記塗銷，有無理由？
五、本院對爭點一：「系爭抵押權是否已因罹於時效而消滅？」
    之判斷：
（一）按屬於繼承財產之權利或對於繼承財產之權利，自繼承人
      確定或管理人選定或破產之宣告時起，六個月內，其時效
      不完成，民法第140 條定有明文。而所謂時效不完成，乃
      時效期間行將完成之際，有不能或難於中斷時效之事由，
      而使時效於該事由終止後一定期間內，暫緩完成，俾請求
      權人得於此一定期間內行使權利，以中斷時效之制度。故
      有時效不完成之事由時，於該時效不完成之一定期間內，
      如無時效中斷事由發，其時效即告完成，最高法院80年台
      上字第2497號判例可資參照。是債權人對於繼承財產之權
      利，於管理人選定之事由終止後六個月內，其之時效均不
      完成，於該等期間內行使權利者，自無時效消滅之由。查
      系爭抵押權所擔保之債權，係屬消費借貸返還請求權，其
      所適用之消滅時效年限，應依民法第125 條之規定為15年
      。而系爭債務之清償期為69年9 月27日，則其請求權時效
      消滅時期，本應至84年9 月27日止。然系爭債務之債務人
      洪慶祥於74年12月5 日死亡後，因前三順位繼承人陸續拋
      棄繼承，而有無第四順位之繼承人不明，因而由本院於95
      年8 月21日以95年度家抗字第7 號民事裁定選任原告為遺
      產管理人，並於95年9 月7 日始告確定一事，為兩造所不
      爭執，應堪信為真實。是系爭債務既為洪慶祥之遺產而屬
      對繼承財產之權利，並經本院於95年9 月7 日始選定遺產
      管理人確定，則系爭債務之請求權時效，當自本院95年度
      抗字第7 號裁定確定之日起六個月內，仍不能完成，應至
      96年3 月7 日始屬完成。
（三）次按以抵押權擔保之債權，其請求權已因時效而消滅，如
      抵押權人，於消滅時效完成後，五年間不實行其抵押權者
      ，其抵押權消滅，民法第880 條定有明文。是若非於擔保
      債權之請求權時效完成後，五年內仍不行使抵押權者，抵
      押權即不消滅。查系爭債權應於96年3 月7 日始完成其時
      效，業如前述，則擔保系爭債務之系爭抵押權，自應在10
      1 年3 月7 日前均不實行，始將依前揭民法第880 條之規
      定而消滅，於此之前，系爭抵押權尚不因時效而消滅。
（四）從而，系爭抵押權並未罹於時效而消滅，原告此部分之主
      張為無理由。
六、本院對爭點二、爭點三之判斷：
    查系爭抵押權尚未罹於時效而消滅，業如前述，則原告以系
    爭抵押權時效消滅為由，請求被告應將系爭抵押權登記塗及
    不得執本院96年度拍字第84號民事裁定為執行名義，聲請強
    制執行，與聲請撤銷本院94年度執字第21554 號強制執行事
    件等請求，自無理由。
七、綜上所述，被告本於所有物排除侵害請求權及強制執行法第
    13條第1 項之規定，請求被告應將系爭抵押權登記塗、不得
    執本院96年度拍字第84號民事裁定為執行名義，聲請強制執
    行，及聲請撤銷本院94年度執字第21554 號強制執行事件，
    均無理由，應予駁回。
八、本件事證已臻明確，兩造其餘攻擊防禦方法，經審酌後核與
    判決結果無影響，爰不一一論述，併此敘明。
九、據上論結，本件原告之訴為無理由，依民事訴訟法第78條、
    第85條第1 項，判決如主文。
中　　華　　民　　國　　96　　年　　7 　　月　　4 　　日
                  民事第七庭  審判長法  官　林玉心
                                    法  官  柯盛益
                                    法  官  林勇如
正本係照原本作成。
如不服本判決，應於判決送達後20日內向本院提出上訴狀並表明
上訴理由，如於本判決宣示後送達前提起上訴者，應判決送達後
10日內補提上訴理由書（須附繕本）。
中　　華　　民　　國　　96　　年　　7 　　月　　4 　　日
                                    書記官　吳韻芳
